臺灣高等法院刑事判決　　　　　　　　　　　　　九十三年度上訴字第一二六七號
　　上　訴　人　台灣士林地方法院檢察署檢察官
　　被　　　告　戊○○
　　　　　　　　丁○○
　　　　　　　　丙○○
　　　　　　　　乙○○
右上訴人因被告妨害自由等案件，不服臺灣士林地方法院九十二年度訴字第二０八號
，中華民國九十三年三月八日第一審判決（起訴案號：臺灣士林地方法院檢察署八十
九年度偵字第一九七三號），提起上訴，本院判決如左：
    主  文
上訴駁回。
    事  實
一、丁○○（綽號「小毛」）前因違反麻醉藥品管理條例案件，經台灣台北地方法院
    以八十三年度易字第六九四○號判處有期徒刑二月確定，並於民國八十四年二月
    二十七日易科罰金執行完畢。丙○○（綽號「捷勝」）前有違反麻醉藥品管理條
    例、組織犯罪防制條例、賭博、傷害、毀損等前科，其中傷害及毀損部分，經法
    院分別判處有期徒刑九月、六月，定應執行刑有期徒刑一年確定，並於八十五年
    八月十九日縮刑期滿執行完畢。乙○○（綽號「雅雅」）前有恐嚇、違反槍砲彈
    藥刀械管制條例、肅清煙毒條例、竊盜、偽造文書等案件，其中違反槍砲彈藥刀
    械管制條例、肅清煙毒條例、竊盜、偽造文書等案件，分別被判處有期徒刑七月
    、三年四月、三月、五月確定，嗣上開各犯行定應執行刑有期徒刑四年六月確定
    ，並於八十七年十一月二十七日縮刑期滿執行完畢。
二、緣林彥良因遭甲○○積欠本金新台幣（下同）四百二十萬元及利息，屢催不還。
    林彥良遂於八十八年六月中旬（起訴書誤為十月初）至臺北縣新莊市民代表會副
    主席陳振宗辦公室，向陳振宗請教該債務處理之方式，陳振宗稱可委託蔣火樹處
    理。林彥良乃於八十八年六月十六日書立委請蔣火樹處理上開債務之委託書及甲○○開具之票額計四百二十萬元之本票影本予蔣火樹。蔣火樹遂於八十八年十月
    四日出具委託全方位徵信社（實為全方位國際徵信有限公司，委託書誤為全方位
    徵信社，以下仍稱全方位徵信社）之戊○○（綽號毛豆）處理林彥良前述債權之
    委託書及林彥良交付之本票影本予戊○○。戊○○受委託後，即於十月間，在台
    北國賓飯店，分別與甲○○協調三次，甲○○於上開協調時曾邀約友人張財盛、
    洪肇飛（綽號「豆花」，係由張財盛偕同前往）同行，因三次協調後，甲○○均
    未依協調之結果還款，戊○○遂再與甲○○約於八十八年十一月十七日下午三時
    十分許，在位於台北市○○○路、塔城街口之尋覓園咖啡廳二樓，再行協調。是
    日戊○○並通知全方位徵信社之登記負責人丁○○（僅為名義上負責人，實為戊○○僱用之職員），及認識洪肇飛之丙○○前往，丙○○並約乙○○前往。在尋
    覓園咖啡廳時，戊○○、洪肇飛、甲○○及張財盛同桌談論債務清償事宜，丙○○、丁○○、乙○○則坐在另一桌，張財盛因見甲○○無錢清償，即於下午四時
    許先行離去，並央求戊○○等人不要為難甲○○，旋洪肇飛亦離開，戊○○續與
    甲○○談論債務處理方案。惟甲○○雖承諾還款，但始終無法提出清償之時間，
    戊○○遂於下午四時十分許要甲○○隨其去見其老大，甲○○應允之，戊○○、
    丁○○、丙○○、乙○○、甲○○一行人遂離開尋覓園咖啡廳，並搭上丁○○所
    攔之計程車（除乙○○外，餘均上車），於車行至台北市士林區時下車，戊○○
    、丁○○、丙○○，與隨後趕到之乙○○見甲○○並無還款之誠意，為迫使其還
    款，竟基於妨害自由之犯意聯絡，將甲○○強押上由戊○○所駕駛車號不詳之自
    用小客車，由丙○○坐副駕駛座，甲○○坐後座中間，乙○○、丁○○則分坐在
    甲○○左、右二側，丙○○並令甲○○將頭低下，使甲○○無法看清車行路線，
    戊○○駕車在台北縣、市繞行約二小時後，將甲○○押往台北縣新莊某賓館（即
    起訴書所載之旅館）內私行拘禁，在賓館房間內戊○○、丙○○等四人令甲○○
    提出具體清償方案或撥打電話向親友調款，甲○○俱稱無錢，丙○○憤而提議綑
    綁甲○○，遂由戊○○提供膠帶（無法證明為戊○○等人所有），丙○○用膠帶
    將甲○○之雙手分別綁在椅子之左、右扶手，並以膠帶封住甲○○嘴巴，戊○○
    、丁○○及丙○○並均恫稱：「如不還債，準備寫遺書，看如何死」、「打斷其
    手腳」等語（乙○○在旁聽聞），戊○○、丙○○等人為達迫使甲○○還款之目
    的，四人即基於普通傷害之犯意聯絡，由戊○○、丁○○、丙○○以賓館內之火
    柴點火燒甲○○胸部，乙○○則在旁觀看，致甲○○受有前胸五處表淺擦傷（○
    ．五ｘ○．五公分、○．五ｘ○．五公分、○．三ｘ○．三公分、○．三ｘ○．
    三公分、二．五ｘ○．五公分）之傷害。甲○○不堪凌虐，遂於翌日（即十八日
    ）中午十二時三十分許，以戊○○交付之手機，撥打電話予其兄王正和及外甥劉
    瑞卿調款，以此強暴、脅迫方式使甲○○行撥電話向他人調款之無義務事，王正
    和及劉瑞卿之妻劉碧雲因而分別自萬通商業銀行新營分行、台灣中小企業銀行，
    各匯款十萬元及三十萬元入戊○○指定之上海商業銀行戶名李天后，帳號：00
    000000000000號之人頭帳戶（此帳戶由丁○○提供，乃丁○○前向
    跳蚤市場所購），王正和並允諾一週後再支付十萬元。戊○○等四人於該日下午
    三時四十分許照會上海商業銀行得知確有前開四十萬元匯入李天后帳戶，始將甲○○載回尋覓園咖啡廳並於該日下午四時許釋放，甲○○始獲自由。嗣甲○○於
    八十八年十一月二十八日在台北市○○○路、重慶北路口再給付戊○○十萬元，
    惟戊○○告知所給付之五十萬元僅係利息，甲○○恐再遭戊○○等人非難，遂報
    警偵辦。
三、案經被害人甲○○訴由台北市政府警察局移送台灣士林地方法院檢察署檢察官偵
    查起訴。
    理  由
一、右揭犯罪事實，迭據被告戊○○、丙○○、乙○○於原審供承不諱（詳見原審卷
    第二一九頁、二五一頁、二五七頁、三０四頁）；被告丁○○則辯稱：我找到甲○○的時候就請戊○○去，我到賓館門口就沒有進去，到賓館不到五分鐘、十分
    鐘我因為有事就回公司，我不在現場，我不知道他們有打甲○○，我不知道有匯
    錢，我沒有分到錢云云。經查：
  (一)右揭事實，業據告訴人甲○○指訴綦詳（詳見原審卷第五八頁、五九頁、六三頁
    ）。而告訴人遭被告丙○○等人以火柴燒其胸部，致受有事實欄所述之傷害一情
    ，復有台北市立中興醫院診斷證明書一份在卷可參（見偵查卷第四十頁）。
  (二)告訴人積欠林彥良四百二十萬元，屢催不還，林彥良始經由陳振宗介紹而委託蔣
    火樹，蔣火樹再委託共同被告戊○○處理告訴人欠款，嗣共同被告戊○○於十月
    間先後與告訴人協調三次，期間張財盛及洪肇飛參加一次協調，於前開三次協調
    時，告訴人雖承諾還款然均未依約履行，故共同被告戊○○再與告訴人約於八十
    八年十一月十七日下午三時十分許，在尋覓園咖啡廳協調，告訴人即偕洪肇飛、
    張財盛前往，共同被告戊○○則另邀約共同被告丁○○、被告丙○○，被告丙○○再邀被告乙○○至尋覓園咖啡廳，因協調仍無結果，張財盛、洪肇飛即先行離
    開。王正和、劉瑞卿於八十八年十一月十八日中午十二時許，分別接獲告訴人請
    求籌款之電話後，王正和及劉瑞卿之妻劉碧雲即分別於事實欄所述之銀行，各匯
    款十萬元、三十萬元入前述李天后之帳戶，王正和嗣後再給付十萬元現金予告訴
    人，告訴人再交付十萬元予被告等人等情，業據證人陳振宗、蔣火樹、林彥良、
    王正和、劉瑞卿、劉碧雲、張財盛分別警訊、偵查及原審證述綦詳，並有委託書
    二紙（見偵查卷第二二七頁、原審卷第一五六頁）、匯款申請書（見偵查卷第四
    一頁）、電匯通知書（見偵查卷第四二頁）、告訴人簽發之本票影本三紙（見偵
    查卷第四五頁）等在卷可參。
  (三)被告丙○○於原審雖稱：在賓館叫告訴人還債時，被告丙○○、戊○○、丁○○
    有說一些不好聽的話，且口氣不好，但具體說些什麼，時隔已久不確定等語（詳
    見原審卷第二二六頁）。惟被告乙○○於原審供稱：確有聽到被告丙○○、丁○○、戊○○等人說右開恐嚇話語（詳見原審卷第二七０頁）。按被告丙○○於九
    十三年二月在原審庭訊時，距本案案發時間已四年有餘，被告丙○○不記得說過
    何語，尚不違常情。再衡以被告丙○○、戊○○、丁○○等人既意在向告訴人索
    債，告訴人久經協調亦不還款，彼等嗣又以火柴點火燒告訴人之胸部，是其等對
    告訴人所說之各語絕非善語，參以告訴人於尋覓園咖啡廳與被告戊○○等人協調
    時，均無法提出現款償還，亦無撥打電話向親友借款還債之意，於賓館時竟撥打
    電話向其兄及外甥調款，若非被告丙○○等人對其為上開各語，致其心生畏懼，
    告訴人焉會反其初衷，是告訴人稱被告丙○○等人對其為上開各語，及被告乙○○稱有聽到被告丙○○、戊○○、丁○○三人為上開各語，尚屬可採。至被告乙○○雖未對告訴人為上開恐嚇之言語，亦未以火柴燒告訴人之胸部，然其於被告
    丙○○等人為上開各行為時，亦在場，且被告乙○○本即與被告丙○○、戊○○
    等人有妨害告訴人自由，迫其還債之目的，自有將被告丙○○等人之上開行為視
    為自己行為之意。
  (四)證人洪肇飛於原審雖證稱：被告乙○○至尋覓園咖啡廳後，因有事先行離開，餘
    伊與告訴人、被告戊○○繼續協商，談好後，三人即一起離開尋覓園咖啡廳云云
    （詳見原審卷第八九頁）。然查當天被告丙○○有至尋覓園咖啡廳等情，已據被
    告丙○○、乙○○、戊○○、告訴人等述明。證人洪肇飛竟稱：當天被告丙○○
    未至尋覓園咖啡廳云云（詳見原審卷第九二頁），所述已有不實；而其所稱：在
    尋覓園咖啡廳時被告乙○○因有事先離開，餘伊、告訴人及被告戊○○續在尋覓
    園咖啡廳，後伊與告訴人、被告戊○○一起離開云云，復與被告等人及告訴人所
    述不符。足徵證人洪肇飛所言顯係偏袒被告乙○○，且與事實不符，不足採信，
    自難執之對被告乙○○為有利之認定。
  (五)證人張仁愷即全方位徵信社之員工於原審雖證稱：被告戊○○、丁○○於八十八
    年間，每天下午五、六點均會回公司打卡，八十八年十一月十七日亦有回公司與
    客戶談委託調查外遇之事云云（詳見原審卷第一四０頁、一四五頁）。經原審質
    之何以記得如此久之事？答稱：就是這麼肯定云云（詳見原審卷第一四三頁）。
    按徵信公司受委託調查外遇之事，乃屬常見之案例，並無何特別處，若無特別之
    情事，證人張仁愷何以對近四年前之事記憶猶新，實令人起疑。而八十八年十一
    月十七日被告戊○○、丁○○與告訴人在尋覓園咖啡廳碰面後，即將告訴人押往
    賓館，拘禁於該處，並全程均在一情，已據告訴人、被告丙○○、戊○○陳明，
    顯見證人張仁愷所證與事實不符，難以之為對被告戊○○、丁○○有利之認定。
  (六)被告戊○○於九十三年三月五日在原審雖稱：不知何人提供李天后之帳戶云云（
    詳見原卷第三一四頁）。被告丁○○於該日則稱：李天后帳戶係被告丙○○提供
    云云（詳見原審卷第三一五頁）。質之被告丙○○則稱：李天后帳戶非伊提供等
    語（詳見原審卷第三０七頁）。查被告戊○○、丁○○於原審九十二年六月十八
    日審理時即稱李天后之帳戶是被告丁○○提供，該帳戶是被告丁○○前向跳蚤市
    場所購，前稱係被告乙○○提供係因當時被告乙○○未到庭，故推給被告乙○○
    等語（詳見原審卷第一００頁、一０一頁）。按受債權人林彥良委託處理告訴人
    之債務者為戊○○，被告丙○○、乙○○僅係應被告戊○○之邀前來協助，債務
    人欲還款所匯之帳戶，當應為戊○○所得掌控之帳戶方符常情，而被告丁○○雖
    登記為全方位徵信社之負責人，然僅為名義負責人，實為被告戊○○僱用之員工
    一情，業據被告戊○○陳明，是提供告訴人甲○○親人匯款之李天后帳戶，應以
    由被告戊○○或丁○○提供，被告戊○○方能掌控該款項，是應以被告戊○○、
    丁○○於原審九十二年六月十八日庭訊所言為可採。
  (七)被告丙○○雖稱：在尋覓園咖啡廳談債務時，被告戊○○、丁○○、告訴人甲○○及張財盛坐一桌，伊與洪肇飛、被告乙○○坐另一桌等語；證人張財盛於原審
    九十三年二月十九日庭訊時則證稱：在尋覓園咖啡廳時洪肇飛、張財盛、甲○○
    及被告戊○○坐一桌，其他人坐另一桌等語，二者所述不符。然查告訴人偕張財
    盛、洪肇飛同往之目的既在協助告訴人與受債權人林彥良委託之被告戊○○談債
    務問題，衡情洪肇飛應與告訴人、張財盛、被告戊○○同桌談論債務，方符洪肇
    飛到場之目的，是上開各人在尋覓園咖啡廳時所在之位置，應以證人張財盛所言
    為可採，被告丙○○此部分所言，應屬記憶錯誤。
  (八)公訴人認於八十八年十月初林彥良至上址因告訴人積欠債務之事拜訪陳振宗時，
    適被告戊○○亦前往該處訪蔣火樹，得知上情，而起意代為討債云云。然查林彥
    良係於八十八年六月十六日委託蔣火樹處理上開債務，蔣火樹則於八十八年十月
    四日委託被告戊○○處理等情，業據證人林彥良、蔣火樹陳明，並有林彥良及蔣
    火樹分別出具之委託書二紙在卷可參（見偵查卷第二二七頁、原審卷第一五六頁
    ），堪認林彥良委託蔣火樹處理債務之時間為八十八年六月十六日，起訴書誤為
    八十八年十月初，容有錯誤，應予更正。
  (九)綜上堪認被告戊○○、丙○○、乙○○於原審之自白，核與事實相符，足以採信
    。至被告丁○○所辯，顯係飾卸之詞，不足採信。本件事證明確，被告等之犯行
    堪以認定，自應依法論科。
二、核被告戊○○、丁○○、丙○○、乙○○所為，其中(一)剝奪甲○○行動自由部分
    ，係犯刑法第三百零二條第一項之私行拘禁罪（按本條項所稱之以非法方法剝奪
    人之行動自由為私行拘禁之補充規定，倘行為人將他人私行拘禁，按主要規定優
    於補充規定之原則，自不應宣告補充規定之罪名，故本件僅論以被告等人私行拘
    禁罪；另按刑法第三百零二條之妨害自由罪，係妨害他人自由之概括規定，故行
    為人具有一定目的，以非法方法剝奪人之行動自由者，除法律別有處罰較重之規
    定，應適用各該規定處斷外，如以使人行無義務之事，或妨害人行使權利為目的
    ，而其強暴、脅迫復已達到剝奪人行動自由之程度，則其使人行無義務事或妨害
    人行使權利之低度行為，應為剝奪人行動自由之高度行為所吸收，不應再依同法
    第三百零四條第一項論處，是被告等人雖以強暴、脅迫行為使甲○○為撥打電話
    調錢之無義務事，然此低度行為已為剝奪行動自由之高度行為所吸收，不另論罪
    ）。(二)以火柴點火燒告訴人胸部，致告訴人受傷部分，係犯刑法第二百七十七條
    第一項之傷害罪。被告戊○○、丁○○、丙○○、乙○○就所犯前開妨害自由罪
    間，有犯意之聯絡及行為之分擔；就所犯傷害罪間均有犯意之聯絡，被告戊○○
    、丁○○、丙○○間有行為之分擔，被告乙○○則有將被告丙○○等人之行為視
    為自己行為之意，均為共同正犯。被告等所犯上開二罪間，有方法結果之牽連關
    係，應依牽連犯之規定，從一重之刑法第三百零二條第一項罪處斷。被告丁○○
    、丙○○、乙○○曾有如犯罪事實欄所述之犯罪科刑執行情形，此有台灣高等法
    院被告全國前案紀錄表在卷可稽。渠等三人受有期徒刑之執行完畢後，五年內再
    犯本件有期徒刑以上之罪，皆為累犯，均應依刑法第四十七條規定加重其刑。原
    審經詳細調查，以被告等罪明確，適用上揭規定，並審酌被告丁○○、丙○○、
    乙○○素行不佳、被告等犯罪動機、於本件犯罪中所分擔之行為、造成之損害、
    被告戊○○、丁○○原矢口否認犯行，待被告丙○○通緝到案坦認犯罪，被告乙○○因而承認犯行後，被告戊○○始承認本件犯行，被告丁○○則僅承認有至賓
    館之犯後態度等一切情狀，分別量處被告戊○○、丁○○各處有期徒刑六月；被
    告丙○○、乙○○各處有期徒刑五月，併均諭知被告行為後，刑法第四十一條業
    於九十年一月十日修正公布，同年月十二日生效，舊法規定犯最重本刑三年以下
    有期徒刑以下之刑之罪，而受六個月以下有期徒刑或拘役之宣告，因身體、教育
    、職業、家庭之關係或其他正當事由，執行顯有困難者，得易科罰金，修正後刑
    法第四十一條第一項規定，凡犯最重本刑五年以下有期徒刑以下之刑之罪，而受
    六個月以下有期徒刑或拘役之宣告，均得易科罰金，比較新舊法之規定，以修正
    後之新法有利於行為人，自應依刑法第二條第一項前段規定，適用裁判時之新法
    ，均併予宣告易科罰金之折算標準。
三、公訴人認被告等四人與告訴人甲○○離開「尋覓園咖啡廳」時，即起剝奪告訴人
    行動自由之犯意聯絡，共同強押告訴人搭乘計程車前往台北市士林區某處，於台
    北市士林區換搭被告戊○○駕駛之自用小客車時，有用夾克矇告訴人之頭部，於
    旅館內，並將告訴人之衣褲褪去，除前述將告訴人之手綁在椅子上外，另亦將告
    訴人之腳綁在椅子上，除以膠布矇上告訴人之嘴巴外，另以膠布矇住告訴人之眼
    睛，另被告丙○○、乙○○對甲○○恫稱如事實欄所述各語，甲○○並因而心生
    恐懼，另構成刑法第三百零五條之恐嚇危害安全罪等語。惟：
  (一)按犯罪事實，應依證據認定之，無證據不得認定其犯罪事實，又不能證明被告犯
    罪者，應諭知無罪之判決，刑事訴訟法第一百五十四條第二項、第三百零一條第
    一項分別定有明文。又告訴人之告訴，係以使被告受刑事訴追為目的，是其陳述
    是否與事實相符，仍應調查其他證據以資審認，最高法院五十二年度台上字第一
    三○○號判例參照。
  (二)告訴人對此，有稱遭強押上計程車云云，亦有稱：在尋覓園咖啡廳時，是自願跟
    被告等人去見其老大，自願上計程車等語（詳見偵查卷第一００頁反面，原審卷
    第五八頁），先後為不一之陳述。查尋覓園咖啡廳係公共場所，隨時有不特定人
    出入，而計程車又為大眾交通工具，當時告訴人若係遭強押上計程車，計程車司
    機應會發現異狀，於告訴人等人下車後，該司機有可能報警，另告訴人下車時亦
    可能向計程車司機呼救，被告等人不可能不知，被告等人依常情實不可能強押告
    訴人上計程車，應以告訴人所稱：上計程車係伊自願等語為可採。是公訴人認被
    告等妨害自由行為始於該時，尚難認屬實。
  (三)公訴人認於共同被告戊○○所駕駛之自小客車時，告訴人遭被告丙○○等人以夾
    克矇頭，在賓館內被告丙○○、乙○○等人有強令告訴人褪去衣、褲，並將告訴
    人之腳綑綁，以膠布矇住眼睛。然查上開部分除告訴人之指訴外，別於證據可佐
    ，此部分亦難認為與事實相符。
  (四)按刑法第三百零五條之恐嚇危害安全罪，係指單純以將來加害生命、身體、自由
    、名譽、財產之事，恐嚇他人致生危害於安全者而言，如對於他人之生命、身體
    等，以現實之脅迫手段加以危害要挾，而剝奪人之行動自由者，應構成刑法第三
    百零二條之剝奪他人行動自由罪，縱有恐嚇行為，亦僅屬剝奪他人行動自由罪之
    手段，無更論以恐嚇危害安全罪之餘地。是被告等人對告訴人所為之上開各語，
    應為其所犯剝奪他人行動自由罪之手段，無更論以刑法第三百零五條罪之餘地。
    公訴人認另成立刑法第三百零五條之恐嚇危害安全罪，當屬誤會。
  (五)上開部分原均應為無罪之諭知，然因檢察官認上開部分與已起訴且經本院論罪科
    刑部分，或為同一犯罪事實，或有牽連犯裁判上一罪關係，爰均不另為無罪之諭
    知。
四、原審認事用法，核無不當，量刑亦屬允當。檢察官上訴指摘原審量刑太輕、不當
    ，請求撤銷改判，為無理由，應予駁回。
據上論斷，應依刑事訴訟法第三百六十八條，判決如主文。
本案經檢察官賴俊雄到庭執行職務。
中　　　華　　　民　　　國　　九十三　　年　　　七　　　月　　二十七　　日
                              臺灣高等法院刑事第二十四庭
                                  審判長法  官  陳  貽  男
                                        法  官  李  世  貴
                                        法  官  陳  憲  裕
右正本證明與原本無異。
如不服本判決，應於收受送達後十日內向本院提出上訴書狀，其未敘述上訴之理由者
並得於提起上訴後十日內向本院補提理由書（均須按他造當事人之人數附繕本）。
                                        書記官  劉  育  妃
中　　　華　　　民　　　國　　九十三　　年　　七　　　　月　　二十七　　日
附錄：本案論罪科刑法條全文
刑法第二百七十七條第一項：
傷害人之身體或健康者，處三年以下有期徒刑、拘役或一千元以下罰金。
刑法第三百零二條第一項：
私行拘禁或以其他非法方法，剝奪人之行動自由者，處五年以下有期徒刑、拘役或三
百元以下罰金。
